臺灣南投地方法院民事判決
110年度訴字第378號
原      告  兆豐國際商業銀行股份有限公司

法定代理人  張兆順  
訴訟代理人  陳季妍  
            林永發  
            謝景宇  
被      告  李敏綱  
            王  凖  
兼  上一人
訴訟代理人  李祐儀  
上列當事人間撤銷遺產分割登記等事件，本院於民國111年7月20
日言詞辯論終結，茲判決如下：
    主  文
原告之訴駁回。
訴訟費用由原告負擔。
    事實及理由
壹、程序方面：
一、按訴狀送達後，原告不得將原訴變更或追加他訴，但請求之
    基礎事實同一者，不在此限。不變更訴訟標的，而補充或更
    正事實上或法律上之陳述者，非為訴之變更或追加。民事訴
    訟法第255條第1項第2款、第256條分別定有明文。本件原告
    起訴時原聲明：①被告就被繼承人如起訴狀附表一所示不動
    產所為之分割協議債權行為及分割所有權物權行為應予撤銷
    。②被告等就前揭不動產於民國103年1月21日所為之所有權
    分割登記應予塗銷。③起訴狀附表一不動產應予分割，並由
    被告按應繼分比例3分之1分別共有。④起訴狀附表二動產應
    由被告按應繼分比例3分之1分別共有（見本院卷第139頁至
    第141頁）。嗣於本院審理時迭次為聲明之變更，最終於111
    年7月20日本院言詞辯論期日，將聲明變更為：①被告就訴外
    人即被繼承人李安德所遺如附表一、二所示之遺產（如附表
    一所示之土地、建物，下分別稱系爭土地、房屋，合稱系爭
    不動產；如附表二編號1至4存款，下稱系爭存款，編號5至6
    股票，下稱系爭投資，與系爭不動產合稱系爭遺產），於10
    3年1月15日所為之遺產分割協議債權行為，及於103年1月21
    日以分割繼承為原因，就系爭不動產之移轉登記物權行為，
    應予撤銷。②被告李祐儀就李安德所遺系爭不動產，於103年
    1月21日以分割繼承為原因所為之所有權移轉登記，應予塗
    銷。③李安德所遺系爭遺產，應按被告應繼分比例各3分之1
    ，分割為分別共有（見本院卷第387頁至第388頁）。核原告
    前開聲明之變更，均係本於原告同為李安德之繼承人，就系
    爭遺產均享有權利之同一基礎事實而有所請求，暨補充及更
    正事實上及法律上之陳述，與前揭規定相符，均應准許。
二、本件被告李敏綱經合法通知，未於言詞辯論期日到場，核無
    民事訴訟法第386條所列各款情形，爰依原告之聲請，由其
    一造辯論而為判決。
貳、實體方面：
一、原告主張略以：
  ㈠原告為被告李敏綱之債權人，雖經原告屢次追索，要求被告
    李敏綱償還系爭債務，但被告李敏綱卻均置之不理，截至11
    0年8月20日止，被告李敏綱尚仍積欠原告本金新臺幣（下同
    ）199,905元暨利息、違約金、前期利息、督促程序費用、
    執行費用等，合計897,318元（原告上開債權，下稱系爭債
    權；就被告李敏綱因此所負債務，稱系爭債務），仍未清償
    。被告之被繼承人李安德死亡後，遺有系爭遺產，因被告均
    未曾依法聲明拋棄繼承，理應由被告共同繼承李安德之財產
    上權利，並按附表三所示應繼分比例公同共有。但原告於11
    0年3月30日以被告李敏綱之設籍地址查詢附表一所示系爭不
    動產之登記謄本時，發現被告間已於102年7月23日就系爭遺
    產成立遺產分割協議（下稱系爭分割協議），而於103年1月
    21日以分割繼承為登記原因，將系爭不動產移轉登記於被告
    李祐儀名下。因原告對被告李敏綱之系爭債權於被告作成系
    爭分割協議前已存在，被告以系爭分割協議將系爭不動產移
    轉登記予被告李祐儀，顯屬有害及系爭債權之行為，原告自
    得依民法244條第1項規定，請求撤銷之。
  ㈡系爭分割協議經撤銷後，系爭遺產乃回復為被告公同共有，
    被告李敏綱即得按其就系爭遺產之應繼分，請求分割遺產，
    用以清償對原告所負系爭債務；然被告李敏綱怠於行使前開
    權利，致原告無從聲請就被告李敏綱分得之遺產為強制執行
    ，用以實現系爭債權，故原告依民法第242條、第1164條規
    定，代位被告李敏綱行使權利，請求將系爭遺產按附表三所
    示應繼分比例，分割為分別共有。爰依民法第244條第1項、
    第4項，及第242條、第1164條規定提起本件訴訟，並聲明：
    ①被告就李安德所遺系爭遺產，於103年1月15日所為之遺產
    分割協議債權行為，及於103年1月21日以分割繼承為原因，
    就系爭不動產之移轉登記物權行為，應予撤銷。②被告李祐
    儀就李安德所遺系爭不動產，於103年1月21日以分割繼承為
    原因所為之所有權移轉登記，應予塗銷。③李安德所遺系爭
    遺產，應按附表三所示應繼分比例，分割為分別共有。
二、被告部分：
　㈠被告李祐儀、王凖抗辯略以：
　　被告間係遵照李安德之遺願，而為系爭分割協議，鑒於被告
    李敏綱早年因為投資股票、期貨失利而舉債，已於李安德生
    前自李安德處取得太多資金，李安德於其生前便已口頭交代
    全體被告，待李安德死亡後，系爭不動產均由被告李祐儀單
    獨繼承，被告間方就系爭遺產如是分配。另於李安德、被告
    王準之水電費、瓦斯費、稅款等各項支出，均是由被告李祐
    儀支應，李安德生前之醫療、喪葬費用，均由被告李祐儀負
    擔，被告李敏綱並未分擔分毫，是被告方以系爭分割協議分
    割系爭遺產。又系爭存款帳戶均已結清，已無餘額，無從辦
    理分割，故原告提起本件訴訟為無理由。為此聲明：如主文
    第1項所示。
　㈡被告李敏綱未於言詞辯論期日到場，亦未提出任何書狀作有
    利於自己之聲明或陳述。
三、本院之判斷：
  ㈠按民法第244條第1項之撤銷訴權，依同法第245條規定，自債
    權人知有撤銷原因時起，1年間不行使而消滅。該項法定期
    間為除斥期間，其時間經過時權利即告消滅。此項除斥期間
    有無經過，縱未經當事人主張或抗辯，法院亦應先為調查認
    定，以為判斷之依據（最高法院85年台上字第1941號判決參
    照）。原告主張其係於110年3月30日查詢被告李敏綱地址時
    ，始知悉系爭遺產分割情形，其行使第244條第1項撤銷權未
    逾同法第245條規定之除斥期間乙節，業經原告舉證土地登
    記第二類謄本為證（見本院卷第35頁至第45頁）。而本院職
    權調取系爭不動產電子謄本調閱紀錄，及被告李敏綱所得調
    閱紀錄，未見原告曾有調閱其開財產資料乙節，亦有中華電
    信股份有限公司數據通信分公司110年12月14日數府三字第1
    100003126號函、財政部中區國稅局南投分局110年12月16日
    中區國稅南投服務字第1101208366號函在卷可參（見本院卷
    第245頁至第248頁、第249頁），是原告前開主張，應堪信
    為真實。　　
  ㈡次按債務人所為之無償行為，有害及債權者，債權人得聲請
    法院撤銷之；債務人所為之有償行為，於行為時明知有損害
    於債權人之權利者，以受益人於受益時亦知其情事者為限，
    債權人得聲請法院撤銷之；債權人依第1項或第2項之規定聲
    請法院撤銷時，得並聲請命受益人或轉得人回復原狀。但轉
    得人於轉得時不知有撤銷原因者，不在此限，民法第244條
    第1、2、4項定有明文。又繼承人間之遺產分割協議，係公
    同共有人間就公同共有物所為之處分行為，倘全部遺產協議
    分割歸由其他繼承人取得，對未分割取得遺產之該繼承人而
    言，形式上係無償行為，若害及債權人之債權實現，債權人
    應得提起民法第244條第1項之撤銷訴訟。惟全體繼承人間就
    遺產分割行為，除客觀上遺產數額分配外，尚有預付將來扶
    養費用、繼承債務及清償債務，及其他非財產考量因素（例
    如：某繼承人向來負責照護被繼承人而分配較多遺產、被繼
    承人之遺產來自於特定繼承人之貢獻、承擔祭祀義務等等）
    ，非必完全按繼承人之應繼分進行分割。因此，遺產分割雖
    為處分遺產之財產行為，然遺產分割行為是否無償、是否有
    害及債權，於個案中應綜合審酌上開各種因素，妥適認定，
    並非僅以應繼分之遺產價值為唯一判斷標準。
　㈢經查：
　⒈原告主張其對於被告李敏綱有債權存在，原告曾據以聲請執
    行法院對被告李敏綱之財產為強制執行，惟未能滿足受償，
    迄尚有獲清償之事實，未經被告以言詞或書狀爭執，且有臺
    灣臺中地方法院（下稱臺中地院）104年度司執字第043882
    號債權憑證暨繼續執行紀錄表、財政部中區國稅局南投分局
    前開函文檢附之被告李敏綱財產所得資料、債權計算書在卷
    可參（見本院卷第27頁至第33頁、第249頁至第267頁、第77
    頁）；並經本院調取臺中地院106年度司執字第21149號卷宗
    核閱無誤，應堪信為真實。
　⒉原告主張被告為李安德之繼承人，李安德於102年7月23日死
    亡，遺有系爭遺產，被告李敏綱未聲明拋棄繼承；及被告於
    103年1月15日以系爭分割協議分割系爭遺產，將系爭不動產
    全數分割被告李祐儀所有乙節，未經被告以書狀或言詞爭執
    ，且有系爭不動產登記第一類謄本、南投縣草屯地政事務所
    110年9月24日草地一字第1100003914號函暨檢附之土地登記
    申請書等資料、繼承系統表、現戶、除戶謄本、本院110年1
    月29日投院明家字第1100000224號函可參（見本院卷第273
    頁至第277頁、第87頁至第117頁、第329頁、第333頁至第33
    9頁、第167頁），亦堪信為真實。
　⒊原告雖以被告李敏綱僅分得系爭投資，未分得系爭不動產，
    認系爭分割協議屬無償行為，而害及原告之系爭債權等等。
    然參以被告李祐儀抗辯系爭不動產分割予被告李祐儀1人取
    得，係因被告李祐儀負擔李安德、王凖之生活開銷費用、醫
    療費用，及李安德之喪葬費用乙節，核與被告王凖於本院審
    理所述相符（見本院卷第309頁）。而被告李祐儀原居住於
    彰化縣大村鄉，後於99年3月12日始遷入李安德、被告王準
    住宅，暨李安德、被告王凖分別為24年1月20日、30年6月10
    日生，均有前開戶籍謄本可參。依上開資料，足徵被告李祐
    儀於李安德、被告王凖年老時期，確有與李安德、被告王凖
    同居情形，李安德、被告王凖當時均已逾退休年紀，難認有
    固定工作情形，依此情況，由被告李祐儀負擔李安德、被告
    王凖生活照顧費用，亦與常情相符。況本件經以被告李祐儀
    陳報之李安德、被告王凖住宅之水號、電號資料，調取水、
    電費繳費紀錄，前開住宅之電費非以銀行帳戶扣款為之，而
    無相關繳款紀錄，水費繳納紀錄則多由銀行代收，或以街口
    電子支付方式為之，有台灣電力股份有限公司南投區營業處
    111年3月10日南投字第1110007151號函、台灣自來水股份有
    限公司第四區管理處草屯營運所111年3月21日台水四草室字
    第1114500847號函在卷可佐（見本院卷第361頁至第366頁、
    第369頁至第372頁），依上開水費繳費情形，繳納方式係透
    過銀行代收、電子支付方式為之，則依李安德、被告王凖之
    年紀、生活經驗觀之，尚難認李安德、被告王凖能流暢使用
    電子支付方式繳納前開款項，是前開費用係由被告李祐儀負
    擔乙事，亦堪信為真實。故本院斟酌前開情形，被告李敏綱
    就系爭遺產所為之系爭分割協議，應係考量其對於李安德、
    被告王凖扶養義務付出之程度，暨自身財務情形，未來能對
    被告王凖之扶養義務債務負擔程度，方與被告李祐儀、王凖
    為系爭遺產分割協議，則其因此免除對於李安德、被告王凖
    過去、未來之扶養義務債務，此等債之約定，即難認屬無償
    行為。
　㈣從而，被告間就系爭遺產所為系爭分割協議，既非無償行為
    ，原告依民法第244條第1項、第4項規定，請求撤銷系爭分
    割協議之債權行為、系爭不動產依系爭分割協議所為登記之
    物權行為，及訴請被告李祐儀塗銷系爭不動產之登記，均屬
    無據。而系爭遺產既經被告以系爭分割協議分割完畢，即無
    被告李敏綱怠於行使權利情形，原告自無從依民法第242條
    、第1146條規定，請求按附表三所示應繼分將系爭遺產分割
    為分別共有。　　
四、綜上所述，原告依民法第244條第1項、第4項規定，及民法
    第242條、第1146條規定，訴請判決如其聲明，均為無理由
    ，均應駁回之。　　
五、本件事證已臻明確，兩造其餘攻擊防禦方法及所提證據，核
    與判決結果無影響，爰不逐一論列，併此敘明。
六、訴訟費用負擔之依據：民事訴訟法第78條。
中　　華　　民　　國　 111　　年　　8 　　月　　4 　　日
                        民事第二庭法　官  劉玉媛
以上正本係照原本作成。
如對本判決上訴，須於判決送達後20日內向本院提出上訴狀。
如委任律師提起上訴者，應一併繳納上訴審裁判費。　　　　　
中　　華　　民　　國　　111 　年　　8 　　月　　4 　　日
                                  書記官  洪裕展
附表一：
編號 不動產坐落地號/建號 權利範圍 1 南投縣○○鎮○○段000地號土地 現登記所有權人均為被告李祐儀，權利範圍均為1分之1 2 南投縣○○鎮○○段000地號土地  3 南投縣○○鎮○○段000○號建物： 建物門牌號碼南投縣○○鎮○○街000巷00號 建物面積： 一層41.25平方公尺 二層53.50平方公尺 三層53.50平方公尺 騎樓12.25平方公尺 總面積160.50平方公尺  

附表二：
編號 遺產名稱 金額（新臺幣） 1 彰化商業銀行存款 744元 2 第一商業銀行存款 20元 3 台中商業銀行存款 1,214元 4 草屯鎮農會存款 7,313元 5 群創光電股份有限公司股票97股 1,328元 6 新光金融控股股份有限公司股票204股 2,111元 

附表三：
編號 繼承人 應繼分比例 1 被告李敏綱 3分之1 2 被告李祐儀 3分之1 3 被告王凖 3分之1